---
title: "Pertemuan 2 IPM" 
author: "Atha Nabilah Rosyadi" 
date: "2 September 2025" 
output: html_document
---

## Tahap 1: Persiapan Alat dan Data


```{r}
library(lmtest) # Untuk Uji Durbin-Watson
library(orcutt) # Untuk metode Cochrane-Orcutt
library(HoRM)   # Untuk metode Hildreth-Lu
library(rio)
```


```{r}
# Input Data IPM (2012-2024)
tahun <- 2012:2024
ipm <- import("https://github.com/athanabilah21/mpdw/raw/refs/heads/main/Pertemuan%202/IPM%20Magelang%2013%20Tahun.csv")
dt_ipm <- data.frame(tahun, ipm)
print(dt_ipm)
```

## Tahap 2: Membuat Model Awal (Tersangka Utama)

```{r}
# Membuat model regresi OLS (Ordinary Least Squares)
model_awal <- lm(IPM ~ Tahun, data = dt_ipm)
summary(model_awal)
```


## Tahap 3: Diagnosis (Investigasi Sisaan)

### 3.1. Diagnosis Visual

```{r}
# Ambil sisaan dari model
sisaan_awal <- residuals(model_awal)

# Plot sisaan terhadap waktu
plot(dt_ipm$Tahun, sisaan_awal, type="o", pch=20, col="red",
     main="Plot Sisaan vs Waktu", xlab="Tahun", ylab="Sisaan")
abline(h=0, lty=2) # Garis referensi di y=0
```

**Kecurigaan:**

Residual membentuk klaster dan tren (bukan menyebar acak di sekitar nol), indikasi kuat autokorelasi positif antar-periode, konsisten dengan hasil uji DW.

### 3.2. Diagnosis Formal (Uji Durbin-Watson)
-   **H0 (Hipotesis Nol)**: Tidak ada autokorelasi. Sisaan saling bebas.

-   **H1 (Hipotesis Alternatif)**: Ada autokorelasi.

```{r}
dwtest(model_awal)
```

**Hasil Investigasi:**

-   P-value yang dihasilkan **sangat kecil (0.0003922 )**, yaitu di bawah tingkat signifikansi 0.05.

-   Kesimpulan: Kita **menolak H0**. Bukti sudah kuat. Model kita **terbukti menderita autokorelasi**.

## Tahap 4: Penanganan (Menyembuhkan Model)
### Metode 1: Cochrane-Orcutt

```{r}
model_co <- cochrane.orcutt(model_awal)
summary(model_co)

# rho paling optimum
rho <- model_co$rho
cat("Rho optimum:", rho)
```

**Verifikasi Manual:**

```{r}
ipm.trans <- dt_ipm$IPM[-1] - dt_ipm$IPM[-12]*rho

tahun.trans <- dt_ipm$Tahun[-1] - dt_ipm$Tahun[-12]*rho
model_co_manual <- lm(ipm.trans~tahun.trans)

b0_co_manual <- coef(model_co_manual)[1]/(1-rho)
b1_co_manual <- coef(model_co_manual)[2]
cat("Koefisien manual Cochrane-Orcutt:\n")
cat("b0:", b0_co_manual, "\n")
cat("b1:", b1_co_manual, "\n")
```

### Metode 2: Hildreth-Lu

```{r}
#Penanganan Autokorelasi Hildreth lu
# Hildreth-Lu
hildreth.lu.func<- function(r, model){
  x <- model.matrix(model)[,-1]
  y <- model.response(model.frame(model))
  n <- length(y)
  t <- 2:n
  y <- y[t]-r*y[t-1]
  x <- x[t]-r*x[t-1]
  
  return(lm(y~x))
}

#Pencariab rho yang meminimumkan SSE
r <- c(seq(0.1,0.9, by= 0.1))
tab <- data.frame("rho" = r, "SSE" = sapply(r, function(i){deviance(hildreth.lu.func(i, model_awal))}))
round(tab, 4)
```

```{r}
#Rho optimal di sekitar 0.672
rOpt <- seq(0.6,0.7, by= 0.001)
tabOpt <- data.frame("rho" = rOpt, "SSE" = sapply(rOpt, function(i){deviance(hildreth.lu.func(i, model_awal))}))
head(tabOpt[order(tabOpt$SSE),])
```

```{r}
#Grafik SSE optimum
par(mfrow = c(1,1))
plot(tab$SSE ~ tab$rho , type = "l", xlab = "Rho", ylab = "SSE")
abline(v = tabOpt[tabOpt$SSE==min(tabOpt$SSE),"rho"], lty = 2, col="red",lwd=2)
text(x=0.672, y=1.782725, labels = "rho=0.672", cex = 0.8)
```

```{r}
model_hl <- hildreth.lu(dt_ipm$IPM, dt_ipm$Tahun, rho = 0.672)
summary(model_hl)
```

```{r}
#Transformasi Balik
cat("y = ", coef(model_awal)[1]/(1-0.672), "+", coef(model_awal)[2],"x", sep = "")
```
```{r}
#Deteksi autokorelasi
dwtest(model_awal)
```

## Tahap 5: Evaluasi Akhir

```{r}
# Menghitung SSE untuk setiap model secara manual
sse_awal <- sum(residuals(model_awal)^2)
sse_co <- sum(residuals(model_co)^2)
sse_hl <- sum(residuals(model_hl)^2)

# Membuat tabel perbandingan
data.frame(
  Metode = c("Model Awal (Sakit)", "Cochrane-Orcutt (Sehat)", "Hildreth-Lu (Sehat)"),
  SSE = c(sse_awal, sse_co, sse_hl),
  DW_Statistic = c(dwtest(model_awal)$statistic, model_co$DW[3], dwtest(model_hl)$statistic)
)

```
```{r}
dwtest(model_awal)
dwtest(model_co)
dwtest(model_hl)
```

**Kesimpulan Investigasi:**
Model awal bermasalah karena adanya autokorelasi positif yang signifikan (DW ≈ 0.67).
Metode Cochrane-Orcutt berhasil memperbaiki autokorelasi (DW ≈ 1.71) tetapi menghasilkan SSE yang lebih besar, sehingga model menjadi kurang efisien.
Metode Hildreth-Lu tidak hanya memperbaiki autokorelasi (DW ≈ 1.71) tetapi juga menghasilkan SSE terkecil (1.78), sehingga merupakan model yang paling baik di antara ketiganya.
Dengan demikian, model Hildreth-Lu adalah pilihan terbaik karena memenuhi asumsi klasik dan memiliki kemampuan prediksi yang lebih akurat.

