---
title: "Cek Stasioner 100 Data"
author: "Atha Nabilah Rosyadi"
date: "2025-10-02"
output: 
  rmdformats::readthedown:
    toc_depth: 2      
    number_sections: false
    self_contained: true
    highlight: kate
    thumbnails: false
---

# Impor data
```{r}
library("rio")
data1 <- import("https://raw.githubusercontent.com/kamaldims/MPDW/main/Kurs%20Jual%20Rataan%20USD%20Fix.xlsx")
```



# Ambil data
Mengambil data 209 - 312
```{r}
data2 <- data1[209:312, ]
data2
```



# Ambil Kolom Nilai
```{r}
library(tseries)
y <- ts(data2$`Kurs Jual Rataan`)
```



# 4. Uji stasioneritas
## Plot data asli
```{r}
plot(y, main="Plot Data Asli", col="blue", ylab="Nilai", xlab="Waktu")
```

Terlihat ada tren/lonjakan besar di sekitar pertengahan data, sekitar titik ke-50. Varians juga terlihat tidak konstan terlihat dari fluktuasi makin besar pada periode tertentu. Indikasi awal bahwa data belum stasioner.

## ACF dan PACF untuk mengecek pola autokorelasi
```{r}
acf(y, main="ACF Data Asli")
pacf(y, main="PACF Data Asli")
```

ACF turun perlahan atau slow decay, dari lag-1 sampai lag-5 masih tinggi lalu mengecil perlahan. Pola ini mengindikasikan bahwa belum stasioner karena ada memori jangka panjang. PACF hanya signifikan pada lag-1 kemudian cepat mendekati nol sehingga disimpulkan belum stasioner dan butuh differencing

## Setelah differencing
```{r}
y_diff <- diff(y)
plot(y_diff, main="Plot Data Setelah Differencing", col="red", ylab="Nilai", xlab="Waktu")
acf(y_diff, main="ACF Data Setelah Differencing")
pacf(y_diff, main="PACF Data Setelah Differencing")
```

Plot setelah differencing mean lebih konstan sekitar nol walaupun tetap ada lonjakan besar. Varians masih belum konstan tapi lebih baik dari data asli. ACF setelah differencing lag-1 signifikan lalu cepat turun, tidak ada slow decay lagi. PACF setelah differencing lag-1 signifikan sisanya kecil.

## Uji formal
```{r}
adf.test(y)
kpss.test(y) 
```

ADF test p-value = 0.04088 < 0.05 sehingga tolak H0 artinya data stasioner. KPSS test p-value = 0.1 > 0.05 sehingga gagal tolak H0 artinya data stasioner. Berdasarkan data di atas, sudah stasioner

## Boxcox
```{r}
library(forecast)
BoxCox.lambda(y)
```

Dilakukan uji boxcoc agar varians konstan. Hasilnya mendekati -1 sehingga diperlukan transformasi log agar varians lebih stabil

## Log transform
```{r}
y_log <- log(y)
```

Dilakukan log transform, hasilnya varians berhasil menjadi konstan tetapi rataan menjadi tidak konstan ditunjukkan dengan ACF yang kembali slow decay sehingga saya langsung melakukan differencing di data log agar keduanya dapat konstan.

## Differencing data log
```{r}
y_log_diff <- diff(y_log)
```



## Plot hasil log-differencing
```{r}
plot(y_log_diff, main="Plot Data Log + Differencing", col="red")
```

Data sudah berfluktuasi di sekitar rataan nol dengan varians yang relatif konstan. Sehingga disimpulkan data sudah konstan baik secara rataan maupun varians. 

## ACF dan PACF
```{r}
acf(y_log_diff, main="ACF Log + Differencing")
pacf(y_log_diff, main="PACF Log + Differencing")
```

Pada ACF lag-1 cukup besar kemudian cepat turun mendekati nol dan tidak ada lagi pola slow decay seperti sebelum differencing sehingga data sudah stasioner. Pada PACF hanya lag-1 yang signifikan dan sisanya kecil, disimpulkan pola sudah stasioner.

## Uji formal
```{r}
library(tseries)
adf.test(y_log_diff)   
kpss.test(y_log_diff) 
```

ADF test p-value = 0.01 < 0.05 sehingga tolak H0 artinya data stasioner. KPSS test p-value 0.1 > 0.05 sehingga gagal tolak H0 artinya data stasioner.
